最高法院刑事判決　　　　　　　　　　　　　　　　　　九十一年度台上字第三號
　　上　訴　人　甲○○
右上訴人因盜匪案件，不服台灣高等法院高雄分院中華民國九十年十月二十四日第二
審判決（九十年度上重訴字第二一號，起訴案號：台灣屏東地方法院檢察署九十年度
偵字第一四一四號），提起上訴，本院判決如左：
    主  文
原判決撤銷，發回台灣高等法院高雄分院。
    理  由
本件原判決認定上訴人甲○○於民國九十年二月八日下午六時許，至屏東縣東港鎮○
○路二十四之六十四號其友人陳美津住處作客居住二宿。迨同年月十日上午九時許，
上訴人欲離去時，在上址二樓欲向陳美津借貸新台幣（下同）五千元遭拒，因而發生
爭吵，上訴人遂指摘陳美津無情，氣憤之餘，竟意圖為自己不法之所有，對陳美津恫
嚇稱倘不出借金錢，便要將其殺害；陳美津回稱：「要怎麼樣，沒關係！」等語。上
訴人隨即下樓，至廚房取出陳美津原有之刀身扁薄鋒利，末端尖銳之水果刀一把上樓
，在二樓走廊，以與陳美津面對之位置，左手拉扯陳美津頭髮，右手持刀，除掌摑陳
美津左臉，造成其左臉頰三道平行如手指狀之瘀傷及左側頸部一道瘀傷外，且持刀抵
住陳美津戳刺及刮擦其前頸部位，造成二處小穿刺傷及一處淺刮傷，堅決欲強索款項
，質問要脅陳美津：「到底要不要借出金錢，不出借就要拿刀子殺妳」，陳美津反唇
相激應稱：「不出借，你要怎樣，你敢（殺）嗎？」等語。上訴人聞言頓萌殺意，左
手推抵陳美津右臉，強將其壓制於二樓走廊處之牆壁上，右手持刀正握，朝陳美津頸
部中間偏左之要害部位行刺，刀刃並續往（鐘面）一點與七點鐘方向切割，切開陳美
津左胸舌骨肌、左肩胛舌骨肌前葉及切斷左側上甲狀腺動脈、內頸靜脈，致其血流如
注當場倒地不起。上訴人見陳美津不能抗拒後，緊接即搜尋陳美津財物，強劫其置放
在所著背心口袋內之現款一萬三千元及門號0000000000號行動電話一支得
手，陳美津則因重創合併失血過多而死亡。上訴人隨後將兇刀收拾於塑膠袋內攜離現
場逃逸，途中隨手將兇刀連同塑膠袋，丟棄於屏東縣警察局東港分局旁之水溝，搭客
運車前往高雄轉搭火車至新竹縣竹東鎮竹東旅社藏匿，嗣將所劫得之手機，丟棄於投
宿之該旅社垃圾桶內，因被清運而滅失。同年月十一日上午時分，陳美津之屍體為其
友人高金梅發現而報警處理，經警循線於同年月二十五日晚上十時三十分許，在上開
竹東旅社內，將上訴人拘捕到案而查獲，上訴人所劫得之款項，於逃匿期間，已花費
無存等情。因而維持第一審論處上訴人強劫而故意殺人罪刑之判決，駁回上訴人在第
二審之上訴，固非無見。
惟查：(一)、審理事實之法院，本乎發見實質的真實之本旨，對於案內一切與罪名之成
立與否、論罪科刑有重要關係之證據，除認為不必要者外，均應詳為調查，然後基於
調查所得之心證，以為判斷之基礎。故證據雖已調查，若尚有其他必要部分並未調查
，即與證據未經調查無異，如遽行判決，仍難謂無刑事訴訟法第三百七十九條第十款
規定所稱應於審判期日調查之證據，而未予調查之違法。又懲治盜匪條例第二條第一
項第六款之強劫而故意殺人罪，係將強盜與殺人二個獨立犯罪行為，依法律規定結合
成一罪，並加重其刑罰，屬結合犯之一種。此種犯罪之結合，固祇須強劫與殺人各行
為相互形成犯罪之一部即結合成一罪，或行為人一面強劫一面復故意殺人即可成立，
或於強劫行為實施中而故意殺人亦可成立。惟行為人雖出於不法所有之意圖，而取他
人之財物，茍其取財之行為不構成強劫之強盜罪，雖可成立他罪名，縱又故意殺人，
亦無成立強劫而故意殺人結合犯之餘地。上訴人於偵查中供稱伊於（九十年二月）十
日早上要向被害人（即死者陳美津）借五千元，被害人不借，而爭吵互罵，伊因氣憤
即至被害人廚房內拿水果刀，拉被害人頭髮從正面刺一刀。伊殺被害人之前不知被害
人身上有錢，是要逃走時因身上只有五百元，看到被害人口袋有錢才拿的，沒有搜被
害人家中之物品，也沒搜被害人身體。伊殺被害人時只穿內褲，拿錢時已經穿上衣服
了等語（偵查卷第八頁、第九頁正面、第二十一頁背面）。於第一審供稱伊要向被害
人借五千元，被害人不借而起爭吵，爭吵時不知被害人身上有錢，是伊以刀刃刺入被
害人之後，錢從左上衣口袋露出來，才拿錢等語（第一審卷第十頁）。如果無訛，上
訴人在殺害陳美津之前，是否有強劫之犯意及強盜行為？尚待釐清。茍上訴人無強盜
之犯意，僅因借錢不遂致與被害人爭吵，憤而持刀殺死陳美津後，因見被害人口袋露
出金錢，於逃走時始予以取走，縱其取財之行為應成立他罪，然能否遽認係強劫行為
成立強盜罪，而與殺人罪相結合，成立強劫而故意殺人罪，亦待詳查釐清。實情如何
？因與上訴人是否成立強劫而故意殺人罪之認定至有關係。原審未詳加究明論述，遽
認上訴人成立強劫而故意殺人罪，尚嫌速斷，其審理猶有未盡。(二)、科刑判決所認定
之事實，與所採用之證據不相適合者，即屬證據上之理由矛盾。上訴人始終否認在殺
害陳美津之前，曾與陳美津打鬥或掌摑陳美津左臉，於偵查中稱伊拉陳美津頭髮從正
面刺陳美津一刀，殺陳美津之前沒有打鬥（偵查卷第八頁正面）；於第一審中稱伊右
手持刀，刀刃向著被害人，與被害人面對面，伊左手推壓被害人之右臉……由左往右
插入被害人脖子（第一審卷第十二頁正面）等語。而於原審調查時則未曾供認有掌摑
被害人之情事，於審判期日更堅稱沒有掌摑被害人（原審卷第二十頁至第二十六頁、
第四十頁、第四十三頁）。原判決理由二之(四)竟謂上訴人於第一審固否認掌摑或以水
果刀架抵戳、刮被害人陳美津等情無訛；但於原審法院調查時則直承上情（即前開犯
行）無訛……，並敘明採為認定上訴人以水果刀殺害陳美津前，曾掌摑陳美津對其施
加暴力之論據，顯與卷內筆錄資料不盡相符，亦有可議。案關極刑重典，上訴意旨指
摘原判決不當，尚非全無理由，應認有撤銷發回更審之原因。
據上論結，應依刑事訴訟法第三百九十七條、第四百零一條，判決如主文。
中      華      民      國    九十一    年      一      月      三      日
                              最高法院刑事第四庭
                                  審判長法官  董  明  霈
                                        法官  林  茂  雄
                                        法官  王  居  財
                                        法官  張  祺  祥
                                        法官  池  啟  明
      右正本證明與原本無異
                                              書  記  官
中      華      民      國    九十一    年      一      月      九      日
